臺灣高等法院民事判決
110年度勞上易字第29號
上  訴  人  台灣電力股份有限公司

法定代理人  楊偉甫  
訴訟代理人  林富華律師
被上訴人    黃增慶  
            陳成源  
            許茂元  
            江國豪  

共      同
訴訟代理人  程居威律師
            邱靖棠律師
上  一  人
複代理人    李柏毅律師            
上列當事人間請求給付退休金事件，上訴人對於中華民國109年
12月31日臺灣臺北地方法院109年度勞訴字第381號第一審判決提
起上訴，本院於110年7月27日言詞辯論終結，判決如下：
    主      文
上訴駁回。
第二審訴訟費用由上訴人負擔。
    事實及理由
一、被上訴人主張：伊等分別自如附表「工作年資起算日期」欄
    所示之日起受僱於上訴人，並各於附表「退休日期」欄所示
    之日退休，受僱期間採全天候24小時三班制輪值作業，日班
    為上午8時至下午4時，小夜班為下午4時至深夜12時，大夜
    班為深夜12時至翌日上午8時。上訴人本應依勞動基準法（
　　下稱勞基法）第84條、第84條之2，及民國（下同）108年8
    月30日修正後經濟部所屬事業人員退休撫卹及資遣辦法（下
    稱系爭退休辦法）第3條、第9條規定〔108年8月30日後退休
    者爲被上訴人江國豪（下稱其姓名）〕、修正前系爭退休辦
    法第2條、第6條規定〔108年8月30日前退休者爲被上訴人黃
    增慶、陳成源、許茂元（下各稱其姓名）〕，於勞基法73年8
    月1日施行前後，分別依照臺灣省工廠工人退休規則（下稱
    系爭退休規則）第9條第1款及勞基法第55條第1項規定，計
    算伊等之工作年資，再依系爭退休規則第10條、勞基法第2
    條第3款規定，計算伊等之平均工資。伊等於受僱期間，依
    不同班別提供勞務時，上訴人均按伊等輪值大、小夜班而發
    給夜點費，其中小夜班之初夜點心費為新臺幣（下同）250
    元，大夜班之深夜點心費為400元（下合稱系爭夜點費），
    且系爭夜點費係由實際到班輪值大、小夜班之人員領取，若
    有調職代班或請假，則歸代班人員領取，顯與勞工提供勞務
    行為間有對價關係，並為伊等於固定常態工作中可得支領之
    給與，屬經常性給付，應為平均工資之一部。詎上訴人於核
    發伊等退休金時，未將系爭夜點費納入平均工資計算退休金
　　，致伊等受有退休金差額之損害。爰依勞基法第55條第1項
　　、第84條之2，修正前系爭退休辦法第6條、系爭退休辦法第
    9條、系爭退休規則第9條第1款、第10條第1項第1款之規定
　　，求爲命上訴人應分別給付伊等4人各如附表「應補發之退
    休金」欄所示金額，及各自「利息起算日」欄所示之日起至
    清償日止，按週年利率5％計算之利息；並願供擔保請准宣告
    假執行（原審判命上訴人如數給付，上訴人聲明不服，提起
    上訴）。並答辯聲明：上訴駁回。
二、上訴人則以：黃增慶、陳成源、許茂元退休前，均任職於伊
    之台北北區營業處，江國豪則任職於伊之台北市區營業處；
    黃增慶、陳成源、江國豪均為雇用人員，屬純勞工身分，許
    茂元為派用人員，屬公務員兼勞工身分。伊為經濟部所屬國
    營事業，員工之退休事項應依國營事業管理法第14條、第33
    條、系爭退休辦法辦理，上開規定均符合勞基法各項勞動條
    件之最低標準，並未牴觸勞基法之規定。又依經濟部研訂之
    「經濟部所屬事業人員退休撫卹及資遣辦法作業手冊」（下
    稱系爭作業手冊）第貳章第1條、第2條規定，及94年6月14
    日修正前勞基法施行細則第10條第9款規定，排除夜點費為
    經常性給與之工資。另參酌行政院人事行政局81年10月28日
    局肆字第36543號函、經濟部96年5月17日經營字第09602054
　　80號函、104年9月4日經授營字第10420367190號函、109年8
    月28日經營字第10900674780號函，可知行政院及經濟部從
    未將夜點費核定為列入計算平均工資之給與項目，自無法計
    入平均工資計算退休金。系爭夜點費係體恤輪班人員須於初
    夜、深夜及因天災、事變、突發事件搶修或調移工作時間至
    初夜、深夜時段出勤之辛勞，早於日據時期即有發放食品予
    出勤人員充作初、深夜點心，嗣因發放食品手續繁瑣，故自
    64年起改以現金代之，給付數額固定，不因職級薪資高低、
    經驗等不同而有差異，然僅屬發放方式改變，性質仍為單方
    恩惠性給與，並非因工作而獲得之經常性給與，且於勞基法
    公布施行前即已存在。被上訴人自77年間因考量輪班人員長
    期初、深夜輪班之辛勞，另加發輪班人員初、深夜點心費，
    經歷次調整，自92年1月1日起調整為輪班人員出勤小夜班發
    給初夜點心費250元（包含一般75元及加發175元）、大夜班
    發給深夜點心費400元（包含一般150元及加發250元），由
    實際到班輪值小、大夜班之人員領取，若有調職代班或請假
    則歸代班人員領取，非輪值人員亦得領取上開一般初、深夜
    點心費75元、150元，可知該一般初、深夜點心費，係屬餐
    費性質，且為恩惠給與性質給與。況系爭夜點費以輪值夜班
    之人為支給對象，非普遍性給與，金額不因人員職等、年薪
　　、技能、工作種類及複雜性、工作時間長短等而有差別，亦
    與勞務對價之工資評定原則不符。行政院勞工委員會（下稱
    勞委會，嗣於103年2月17日更名為勞動部）雖於94年6月15
    日修正勞基法施行細則第10條第9款，然其修正理由謂夜點
    費是否係屬工資，應視其是否符合「勞務對價性」及「給與
    經常性」為斷，事業單位發給之夜點費，如係雇主為體恤夜
    間輪班工作之勞工，給與購買點心之費用，誤餐費如係因耽
    誤勞工用餐所提供之餐費，則非屬該法之工資等語；佐以勞
    委會於上述修法後，分別作成94年6月20日勞動二字第09400
　　2710號函、94年9月12日勞動二字第0940051013號函，可知
    夜點費並未因上開法規修正，即當然解為屬於工資。是系爭
    夜點費並非工資之一部，則伊已依法核算退休金並全額給付
    被上訴人，自無再給付退休金差額之義務。退步言，縱認夜
    點費應列入工資計算退休金，亦僅限於夜點費加發部分得核
    算退休金，或僅限勞基法施行後年資得核算退休金，又或應
    僅限於夜點費加發部分且限於勞基法施行後年資得核算退休
    金等語，資為抗辯。並上訴聲明：㈠原判決廢棄。㈡被上訴人
    在第一審之訴及假執行之聲請均駁回。
三、兩造不爭執事項（見本院卷第71頁至第72頁、第119頁至第1
　　20頁）：
　㈠黃增慶、陳成源、許茂元均為上訴人之台北北區營業處之退
    休員工，江國豪則為台北市區營業處之退休員工。江國豪任
    職線路裝修員，黃增慶、陳成源任職電機運轉員，均屬於僱
    用人員，具勞工身分；許茂元任職電機工程監，屬於派用人
    員，具公務員兼勞工身分。
　㈡被上訴人等4人之服務年資起算日期、退休日期、退休金基數
    （含勞基法實施前、後）、平均夜點費（退休前3個月、
　　退休前6個月）等明細均如附表各相關欄位所示。
　㈢被上訴人等4人任職期間所從事工作之性質，均採全天候24小
    時作業，按日班、小夜班、大夜班三班制輪值作業，各班工
    作地點、性質均相同，僅服勤時間不同，被上訴人等4人均
    須輪班。
　㈣上訴人長期發給輪值小夜班、大夜班之人員夜點費，發給之
    數額歷經多次調整，自77年7月起，除原發給之夜點費外，
    另再加發夜點費，初夜點心費分「一般初夜點心費」、「加
　　發初夜點心費」， 深夜點心費亦分「一般深夜點心費」、
    「加發深夜點心費」；自92年1月1日起發給輪值小夜班人員
    之初夜點心費為250元（即一般初夜點心費75元＋加發初夜點
    心費175元），發給輪值大夜班人員之深夜點心費為400元（
    即一般深夜點心費150元＋加發深夜點心費250元），均由實
    際到班輪值人員領取，其數額不因員工作業種類、年資、職
    級等不同而有差異，若有調職代班或請假，則歸實際代班人
    員領取。另非輪值人員亦得領取一般初夜點心費75元及一般
    初夜點心費150元。
　㈤被上訴人等4人退休後，上訴人已各給付未將系爭夜點費納入
    平均工資計算之退休金。 　
四、本件被上訴人等4人主張伊等分別自如附表「工作年資起算
    日期」欄所示之日起受僱於上訴人，受僱期間採全天候24小
    時三班制輪值作業，並各於附表「退休日期」欄所示之日退
    休，惟上訴人於核發伊等退休金時，均未將屬工資一部分之
    系爭夜點費納入平均工資範圍內據以計算退休金。爰依勞基
    法第55條第1項、第84條之2，修正前系爭退休辦法第6條、
    系爭退休辦法第9條、系爭退休規則第9條第1款、第10條第1
    項第1款之規定，請求上訴人應分別給付如附表「應補發之
    退休金」欄所示金額予被上訴人等4人等語；上訴人則以前
    開各詞置辯。是本件應審究者厥為：㈠系爭夜點費是否屬於
    勞基法第2條第3款規定之工資？㈡被上訴人等4人主張於退休
    前所領取之系爭夜點費應納入退休平均工資計算，請求上訴
    人給付如附表「應補發之退休金」欄所示之金額，及自「
　　利息起算日」欄所示之日起算之遲延利息，有無理由？
五、得心證之理由：
  ㈠系爭夜點費是否屬於勞基法第2條第3款規定之工資？
    按勞工係受雇主僱用從事工作獲致工資者；而工資謂勞工因
    工作而獲得之報酬，包括工資、薪金及按計時、計日、計月
　　、計件以現金或實物等方式給與之獎金、津貼及其他任何名
    義之經常性給與均屬之。勞基法第2條第1款、第3款分別定
    有明文。是工資係勞工勞動之報酬對價且為經常性之給與。
    所謂經常性之給與，只要在一般情形下經常可以領得之給付
    即屬之，舉凡某種給與係屬工作上之報酬，在制度上有經常
    性者，均得列入平均工資以之計算退休金。故勞工因工作所
    得之報酬，倘符合「勞務對價性」及「給與經常性」二項要
    件時，依法即應認定為工資。判斷某項給付是否具「勞務對
    價性」及「給與經常性」，應依一般社會之通常觀念為之，
    其給付名稱為何，尚非所問。是以雇主依勞動契約、工作規
    則或團體協約之約定，對勞工提供之勞務反覆應為之給與，
    乃雇主在訂立勞動契約或制定工作規則或簽立團體協約前已
    經評量之勞動成本，無論其名義為何，如在制度上通常屬勞
    工提供勞務，並在時間上可經常性取得之對價（報酬），即
    具工資之性質而應納入平均工資之計算基礎（最高法院100
    年度台上字第801號民事判決意旨同此見解）。準此，倘系
    爭夜點費之核發，係輪值夜班者即得領取，而輪值夜班又已
    成為固定之工作制度，則此種因勞工輪值夜班之特殊工作條
    件而對勞工所增加提出之現金給付，其本質應係該值班時段
    之勞務對價，而成為勞雇雙方間因特定工作條件，形成固定
    常態工作中可取得之給與，為勞工因經常性提供勞務所得之
    報酬。是系爭夜點費倘符合「勞務對價性」及「給與經常性
　　」之要件時，自屬工廠法施行細則第4條及勞基法第2條第3
    款所謂之工資。經查：
  ⒈被上訴人等4人於退休前，均受僱於上訴人，其中黃增慶、陳
    成源、許茂元均任職於上訴人之台北北區營業處，江國豪任
    職於台北市區營業處；江國豪擔任線路裝修員，黃增慶、陳
    成源擔任電機運轉員，均屬於僱用人員，具勞工身分；另
　　許茂元擔任電機工程監，屬於派用人員，具公務員兼勞工身
    分乙節，有被上訴人等4人之退休金計算清冊之記載可據（
　　見原審卷第127頁至第128頁、第133頁至第134頁、第139頁
    至第140頁、第145頁至第146頁），並為兩造所不爭執〔見前
    開三、兩造不爭執事項之㈠〕，堪信為真實。依勞基法第84條
    、勞基法施行細則第50條規定，屬公務員兼具勞工身分者，
    退休應適用公務員法令之規定，即依系爭退撫辦法規定辦理
    。而依系爭退撫辦法第3條規定：「本辦法所稱基數，係指
    計算事由發生時1個月平均工資。平均工資依勞基法有關規
    定辦理。」等語，系爭退撫辦法作業手冊之貳、工資與平均
    工資之一、工資明訂：「依據勞基法第2條第3款之規定
　　，所謂工資係指勞工因工作而獲得之報酬，包括工資、薪金
    及按計時、計日、計月、計件以現金或實物等方式給付之獎
    金、津貼及其他任何名義之經常性給與均屬之。」等語（見
    原審卷第160頁）可知，經濟部所屬事業人員關於工資之認
    定，依勞基法第2條第3款之規定，係指勞工因工作而獲得之
    報酬；關於退休金計算之平均工資認定，亦依勞基法有關規
    定辦理，並無特別規定。而勞基法第2條第4款則規定：「平
    均工資：謂計算事由發生之當日前6個月內所得『工資』總額
    除以該期間之總日數所得之金額。」等語。是兩造間關於計
    算退休金之工資，均應依前揭勞基法之規定辦理甚明。
  ⒉被上訴人等4人於退休前，均受僱於上訴人，其中黃增慶、陳
    成源、許茂元均任職於上訴人之台北北區營業處，江國豪任
    職於台北市區營業處；江國豪擔任線路裝修員，黃增慶、陳
    成源擔任電機運轉員，許茂元擔任電機工程監；被上訴人等
    4人任職期間所從事工作之性質，均採全天候24小時作業
　　，按日班、小夜班、大夜班三班制輪值作業，各班工作地點
　　、性質均相同，僅服勤時間不同，被上訴人等4人均須輪班
　　。上訴人對輪值小夜班及大夜班人員發給夜點費每次各250
    元、400元，不因作業種類、員工工作內容、年資、職級不
    同而有差別，且以實際參與輪班工作者始得領取，若有調職
    代班或請假，則歸代班人領取等情，為兩造所不爭執〔見前
    開三、兩造不爭執事項之㈠、㈢、㈣〕，並有被上訴人等4人退
    休前6個月平均夜點費計算表、薪給資料、薪給清單附卷可
    佐（見原卷第129頁、第131頁、第135頁、第137頁、第141
    頁、第143頁、第147頁至第153頁）。是被上訴人等4人只要
    輪值大、小夜班，即可獲得固定數額之系爭夜點費。準此，
    被上訴人等4人輪值大、小夜班已成為常態性之工作制度，
    與一般公司行號為應付臨時性之業務需求偶而為之者有間。
    故系爭夜點費之給與係屬被上訴人等4人因從事常態性夜間
    輪值工作可取得之報酬，已具備「經常性給與」之要件
　　。且依渠等輪值大、小夜班之次數多寡為計算基準，則上訴
    人發放之系爭夜點費，實質上係被上訴人等4人因從事大、
    小夜班之夜間工作所領取之工作報酬，其數額計算與夜間勞
    務提供次數構成對價，顯非屬上訴人提供勞工購買值夜餐點
    之費用，實係因輪值大、小夜班之工作時段不利於勞工之生
    活及健康，故就於夜間從事與白天相同工作內容之勞工給與
    較佳之工資待遇，此種因時間之特殊工作條件而對勞工所增
    加之現金給付，係彌補勞工因於特殊工作時間提供勞務之特
    殊辛勞與負擔，應認係雇主直接對勞工提供之勞務附加為更
    進一步之報酬，本質上應屬勞工於該值班時段之勞務對價。
    縱上訴人未區分員工薪資高低、工作內容及職級等之不同，
    而統一發給相同金額之系爭夜點費，惟並不影響其為因環境
    、時間等特殊工作條件所提出之勞務對價。從而，系爭夜點
    費當屬兩造間就特定之工作條件達成協議，並成為勞工於一
    般情形下經常可以領得之給付，其性質上屬勞工因工作所獲
    之報酬，在制度上亦具經常性，而符合「勞務對價性」及「
    經常性給與」之要件，自應屬工資之一部分。上訴人辯稱系
    爭夜點費之發放為恩惠性、鼓勵性給與，與被上訴人等4人
    提供之勞務並無對價關係，亦非經常性給與云云，委無可採
    。
  ⒊另94年6月14日修正前之勞基法施行細則第10條第9款雖將「
　　差旅費、差旅津貼、交際費、夜點費及誤餐費等」排除於「
　　經常性給與」之外，惟該款規定之差旅費、差旅津貼及交際
    費，因屬不確定之事項所支出，固可認定並非「經常性給與
　　」，然與系爭夜點費係屬固定輪班工作型態下經常性給與之
    勞務對價之性質不同，自不得以發給名目為「夜點費」，即
    認有上開規定之適用。況該施行細則於94年6月14日修正時
　　，將有關夜點費及誤餐費之規定刪除，其修正理由為：「鑒
    於事業單位迭有將『輪班津貼』或『夜勤津貼』等具有工資性質
    之給付，以『夜點費』或『誤餐費』名義發放，以減輕雇主日後
    平均工資之給付責任，實有欠妥，爰修正刪除勞動基準法施
    行細則第10條第9款之『夜點費』或『誤餐費』規定，嗣後有關
    夜點費及誤餐費是否為工資，應依該法第2條第3款規定及上
    開原則，個案認定。」等語，可見以夜點費之名目所為給付
    ，如符合勞基法第2條第3款規定要件，仍具工資性質，自得
    將系爭夜點費全部併予計入平均工資之範圍
　　。而系爭夜點費屬兩造間就特定之工作條件達成協議，並成
    為勞工於一般情形下經常可以領得之給付，其性質上屬勞工
    因工作所獲之報酬，在制度上亦具有經常性，而符合「勞務
    對價性」及「經常性給與」之要件，應屬工資之一部分乙節
　　，已如前述。是上訴人辯稱依夜點費歷年沿革，伊發放夜點
    費本係支給值夜班人員餐食，其後基於作業考量方改以發放
    現金，是發給夜點費之性質為餐費性質，屬恩惠性給與，依
    勞委會94年6月20日勞動2字第0940032710號函、94年9月12
    日勞動2字第0940051013號函釋意旨，系爭夜點費不屬勞基
    法之工資範疇云云，尚無可採。
  ⒋上訴人另辯稱系爭夜點費回溯其沿革，伊原係以發放食品方
    式，支給出勤人員初、深夜需購買之餐食，不論是否為輪班
    人員出勤時均可支領，嗣後於64年間，因手續繁瑣，故改以
    發放現金方式代之，僅是發放方式的改變而已，仍屬於單方
    恩惠性給與之餐費性質云云。然依勞基法第2條第3款就工資
    所為定義，只須符合勞工因工作而獲得之報酬，以現金或實
    物等方式之經常性給與均屬之，可見實物給與亦在工資涵攝
    範圍內，故縱系爭夜點費之沿革係由實物給與之方式改為現
    金而來，但因兩造在成立勞動契約時，已知悉工作型態為三
    班制之輪班，並均認知輪值小、大夜班者即可領取系爭夜點
    費。可見此項給付就上訴人而言，係明確認知在被上訴人等
    4人提供小、大夜班之勞務時，即有給付義務，而於被上訴
    人等4人方面亦認知其若輪值小、大夜班，即可領取此項給
    付。是兩造就此應有共識及合意，並已具備在固定輪班工作
    型態下「勞務對價」及「經常性給與」之性質，自屬工資之
    一環。又工資之給付，一般而言，固可能因工作性質、年資
    、職級或員工學經歷及本身具有之專業技職能等因素而有差
    別，但就整體工資報酬結構而言，就某類不具有區別實益之
    項目實仍得為相同數額之給付，如伙食津貼及交通津貼等
　　，故尚難以對於給付勞工夜點費之金額均相同乙節，即推認
    係恩惠性給與。況上訴人亦未提出任何證據證明其將系爭夜
    點費由實物改為金錢給付時，兩造即有合意將系爭夜點費排
    除在工資之外；上訴人前開所辯，亦不足採。
  ⒌上訴人復辯稱伊為經濟部所屬國營事業，依國營事業管理法
    第14條、第33條、公營事業機構員工待遇授權訂定基本原則
    第6條、經濟部所屬事業機構用人費薪給管理要點第3點、第
    5點、第6點、第7點、第9點第2項等規定，所屬人員工資性
    質給與，均係依行政院及經濟部相關規定，系爭夜點費自始
    係恩惠性、獎勵性之單方額外給與，非屬工資，亦非屬系爭
    退撫辦法規定中得列計平均工資之項目。又依經濟部研訂之
    系爭作業手冊第貳章第1條、第2條規定，及94年6月14日修
    正前勞基法施行細則第10條第9款規定，排除夜點費為經常
    性給與之工資。另經濟部亦分別以94年4月7日經人字第0940
　　3599210號函、96年5月17日經營字第09602605480號函、104
    年9月4日經授營字第10420367190號函、109年8月28日經營
    字第1090074780號函一再重申系爭夜點費，係源自於發給夜
    間輪值人員餐點之恩給制度，屬勉勵、恩惠性質，非屬行政
    院核定薪（工）資項目，故歷來均未將系爭夜點費列入平均
    工資計算之項目標準。而行政院94年5月30日院臺勞字第094
　　0014860號函釋意旨亦認夜點費非屬勞基法第2條第3款所稱
    之工資。是伊於計算被上訴人等4人之退休金時，依國營事
    業管理法第14條、第33條、系爭退休辦法等規定，及行政院
　　、經濟部前開各函辦理，並未牴觸勞基法之規定云云。惟按
    民事法院法官依法獨立審判，本不受行政機關或行政訴訟判
    決認定事實之影響，自仍得依調查證據、本於辯論之結果，
    以其自由心證而為認定（最高法院100年度台上字第1191號
    民事判決意旨同此見解）。查，系爭夜點費之性質具有「勞
    務對價性」及「經常性給與」之性質，核屬勞基法第2條第3
    款所謂之工資等情，已如前述，縱上訴人所稱行政院及經濟
    部已以函文表明「夜點費」不屬工資云云屬實，本院並不受
    其拘束。是上訴人前揭抗辯，不足採信。
  ⒍綜上，被上訴人等4人既係因輪值大、小夜班始得領取系爭夜
    點費，而輪值大、小夜班又已屬固定之工作制度，此種因工
    作環境、時間等特殊工作條件，而對勞工所增加提出之現金
    給付，本質上應係該值班時段之勞務對價，即系爭夜點費已
    成為兩造間因特定工作條件而為固定常態工作中可取得之給
    與，為勞工因經常性提供勞務所得之報酬，具有「勞務對價
    性」及「經常性給與」之性質，自屬勞基法第2條第3款所謂
    之工資，而應納入平均工資計算退休金。
  ㈡被上訴人等4人主張於退休前所領取之系爭夜點費應納入退休
    平均工資計算，請求上訴人給付如附表「應補發之退休金」
    欄所示之金額，及自「利息起算日」欄所示之日起算之遲延
    利息，有無理由？
  ⒈復按勞基法於73年7月30日施行，同年8月1日生效，而依勞
    基法第84條之2：「勞工工作年資自受僱之日起算，適用本
    法前之工作年資，其資遣費及退休金給與標準，依其當時應
    適用之法令規定計算；當時無法令可資適用者，依各該事業
    單位自訂之規定或勞雇雙方之協商計算之。適用本法後之工
    作年資，其資遣費及退休金給與標準，依第17條及第55條規
    定計算。」之規定，有關適用勞基法前之年資，自應依當時
    適用之法令規定計算，至於適用勞基法後之年資，則依同法
    第55條規定計算。次按「勞工退休金之給與標準如下：一、
    按其工作年資，每滿1年給與2個基數。但超過15年之工作年
    資，每滿1年給與1個基數，最高總數以45個基數為限」、「
　　前項第1款退休金基數之標準，係指核准退休時1個月平均工
    資。」勞基法第55條第1項第1款、第2項分別定有明文。再
    按系爭退撫辦法第6條規定：「各機構人員退休金按其在勞
    基法施行前後之工作年資，分別依臺灣省工廠工人退休規則
    及勞基法之規定計算。其在15年以內之工作年資，每滿1年
    給與2個基數；超過15年之工作年資，在勞動基準法施行前
    者，每滿1年給與半個基數，最高給與35個基數，超過工作
    年資不予計算，在勞基法施行後者；每滿1年給與1個基數。
    其剩餘年資未滿半年者，以半年計，滿半年者，以1年計。
    但其在勞基法施行前後之工作年資，合計退休金最高給與45
    個基數為限。」、系爭退休規則第9條第1款亦規定：「工人
    退休金之給與規定如左：依第5條規定自願退休之工人及依
    第6條規定命令退休之工人，工作年資滿15年者，應由工廠
    給與30個基數之退休金，工作年資超過15年者，每逾1年增
    給半個基數之退休金，其賸餘年資滿半年者以1年計算，未
    滿半年者不計，合計最高以35個基數為限。」等語。查，
　　黃增慶、陳成源、江國豪於上訴人公司任職期間均跨越勞基
    法於73年8月1日施行前後，是渠等退休金之基數，自應分別
    依系爭退休規則第9條、勞基法第55條之規定計算，關於渠
    等退休金之平均工資計算方式，應依系爭退休規則第10條、
    勞基法第2條第3款之規定計算。次按公務員兼具勞工身分者
    ，其有關任（派）免、薪資、獎懲、退休、撫卹及保險（含
    職業災害）等事項，應適用公務員法令之規定，但其他所定
    勞動條件優於本法規定者，從其規定；勞基法第84條亦有明
    文。則具有公務員身分之許茂元，其退休年資應依108年8月
    30日修正前系爭退休辦法第6條規定計算，至其退休金平均
    工資計算方式，應依系爭退休辦法第3條計算。然無論系爭
    退休辦法第3條、第9條或修正前系爭退休辦法第6條，關於
    退休年資與退休金平均工資之計算方式，均與系爭退休規則
    第9條、第10條、勞基法第2條第3款、第55條之規定並無二
    致。次查，系爭夜點費屬勞基法第2條第3款工資性質之情，
    已如前述，則上訴人於被上訴人等4人退休時發給之退休金
    ，自應將之列入其等之平均工資計算。又若將被上訴人等4
    人前開退休前3個月平均夜點費與6個月平均夜點費計入平均
    工資計算退休金，則被上訴人等4人各可請求上訴人補發如
    附表「應補發之退休金」欄所示之退休金〔計算式：（
　　退休前3月平均夜點費×勞基法施行前退休金基數）＋（退休
    前6月平均夜點費×勞基法施行後退休金基數）＝上訴人應補
    退休金差額〕。是被上訴人等4人請求上訴人給付如附表「
　　應補發之退休金」欄所示之金額，即屬有據。
  ⒉復按勞工退休金之給付，雇主應於勞工退休之日起30日內給
    付之。給付有確定期限者，債務人自期限屆滿時起，負遲延
    責任。遲延之債務，以支付金錢為標的者，債權人得請求依
    法定利率計算之遲延利息。應付利息之債務，其利率未經約
    定，亦無法律可據者，週年利率為5％。104年10月23日修正
    前勞基法施行細則第29條、現行勞基法第55條第3項前段及
    民法第229條第1項、第233條第1項、第203條分別定有明文
　　。查，上訴人未將前揭被上訴人等4人退休前3個月平均夜點
    費與6個月平均夜點費計入平均工資計算退休金，並於其等
    各於附表「退休日」欄所示日期起30日內給付之等情，業如
    前述，則上訴人自被上訴人等4人退休之日起30日之翌日起
    即屬遲延給付狀態。是被上訴人等4人依上開規定請求上訴
    人應自如附表「利息起算日」欄所示之日起至清償日止，按
    週年利率5％計算之遲延利息，亦屬有據，應予准許。
  ⒊至上訴人辯稱：勞基法係於73年7月30日制定公布施行，而被
    上訴人等4人任職始日均在73年7月30日之前，依勞基法第84
    條之2之規定，勞基法施行前工作年資有關退休金平均工資
    之計算，應不包含夜點費在內，僅於勞基法施行後工作年資
    始列入計算退休金，且僅應以「加發部分」為限列入平均工
    資計算退休金（亦即初夜一般點心費每次75元、深夜一般點
    心費每次150元）云云。然按勞基法第84條之2規定，對於被
    上訴人等4人勞工退休金之給與標準，在勞基法之前，應依
    當時有效法令即系爭退休規則第9條第1款規定，而觀之系爭
    退撫辦法第6條前段，亦同此規定。至於退休金基數計算方
    式所稱工資，依系爭退休規則第10條第2項規定，應依工廠
    法施行細則第4條：「本法所稱工資係指工人因工作而獲得
    之報酬。不論以工資、薪金、津貼、獎金或其他任何名義按
    計時、計日、計月、計件給與者均屬之」之規定；勞基法施
    行後部分，則應適用勞基法第2條第3款、第4款：「本法所
    稱工資係指工人因工作而獲得之報酬。不論以工資、薪金
　　、津貼、獎金或其他任何名義按計時、計日、計月、計件給
    與者均屬之」之規定。又無論係工廠法施行細則第4條所稱
    之工資，或勞基法第2條第3款所稱之工資，兩者對於工資之
    定義，均應作相同之解釋，是系爭夜點費自應屬工資範圍，
    並應全部計入被上訴人等4人退休金計算。是上訴人辯稱被
    上訴人等4人在勞基法施行前年資有關退休金平均工資之計
    算，不應包括系爭夜點費云云，即無足採。
  ⒋又勞工因工作而獲得之報酬，不論雇主以現金或實物等方式
    給付，均應屬工資，而系爭夜點費既係基於兩造共識及契約
    合意，在被上訴人等4人受上訴人指揮於特殊時段工作時始
    能獲得之對價，縱上訴人於主觀上認為係單方恩惠性之給與
　　，且係以實物給與，亦不能否認其為工資之本質。縱嗣後金
    額調整，乃上訴人依社會經濟情況而為之調整，並無從改變
    夜點費為工資之性質。況上訴人發給被上訴人等4人初夜點
    心費、深夜點心費，統稱為值班深夜點心費，自始即未區分
    點心費或加發點心費。是上訴人抗辯應僅以「加發部分」為
    限列入平均工資計算退休金，亦無可採。
六、綜上所述，被上訴人等4人依勞基法第55條、第84條、第84
    條之2、修正前系爭退休辦法第6條、系爭退休辦法第9條、
    系爭退休規則第9條第1款、第10條等規定，請求上訴人應分
    別給付被上訴人等4人如附表「應補發之退休金」欄所示之
    金額，及各自如附表「利息起算日」欄所示之日起至清償日
    止止，按週年利率5％計算之利息，自屬正當，應予准許。從
    而，原審為上訴人敗訴之判決，並依勞動事件法第44條第1
    項、第2項規定，分別為依職權宣告假執行，及上訴人供擔
    保准免為假執行之諭知，核無不合。上訴意旨指摘原判決不
    當，求予廢棄改判，為無理由，應駁回上訴。
七、本件事證已臻明確，兩造其餘之攻擊或防禦方法及所用之證
    據，經本院斟酌後，認為均不足以影響本判決之結果，爰不
    逐一論列，附此敘明。
八、據上論結，本件上訴為無理由，依民事訴訟法第449條第1項
　　、第78條，判決如主文。
中　　華　　民　　國　　110 　年　　8 　　月　　24　　日
                  勞動法庭
                      審判長法  官   黃嘉烈
                            法  官   張文毓
                            法  官   高明德
附表(單位：新臺幣)
編號 1  2  3  4  姓名 黃增慶  陳成源  許茂元  江國豪  工作年資起算日期 民國（下同） 62年3月1日  63年12月17日  63年12月17日  64年10月1日  退休日期 106年5月31日  106年6月30日  106年7月1日  109年2月1日  退休金基數 勞基法施行前 勞基法施行後 勞基法施行前 勞基法施行後 勞基法施行前 勞基法施行後 勞基法施行前 勞基法施行後  22.8333 22.1667 19.3333 25.6667 19.3333 25.6667 17.6667 27.3333 平均夜點費 退休前3個月 退休前6個月 退休前3個月 退休前6個月 退休前3個月 退休前6個月 退休前3個月 退休前6個月  4766.6667 4766.6667 4900 4900 5116.6667 4983.3333 5333.3333 5041.6667 應補發之退休金 新臺幣（下同） 21萬4,500元  22萬0,500元  22萬6,828元  23萬2,028元  利息起算日 106年7月1日  106年7月31日  106年8月1日  109年3月3日  
正本係照原本作成。
不得上訴。
中　　華　　民　　國　　110 　年　　8 　　月　　24　　日

                            書記官   郭彥琪